ACORDAO-COMPLETO-2401420

ACÓRDÃO 3564/2020 ATA 9/2020 - SEGUNDA CÂMARA

VISTOS, relatados e discutidos estes autos referentes à Tomada de Contas Especial instaurada pelo Ministério da Ciência, Tecnologia, Inovações e Comunicações em nome do responsável Sr. Antônio Valadares de Souza Filho, em razão da impugnação parcial das despesas do Convênio 01.0084.00/2006, cujo objeto é a implantação do Centro Vocacional Tecnológico Escola de Habitação.
ACORDAM os Ministros do Tribunal de Contas da União, reunidos em sessão da 2ª Câmara, ante as razões expostas pelo Relator, em:
9.1. com fulcro nos arts. 1º, inciso I, 16, inciso III, alíneas c e d, 19, caput, e 23, inciso III, da Lei  8.443/1992, julgar irregulares as contas do Sr. Antônio Valadares de Souza Filho e condená-lo ao pagamento das quantias a seguir indicadas, acrescidas da atualização monetária e dos juros de mora, calculados a partir das datas especificadas até a efetiva quitação, nos termos da legislação em vigor, fixando-lhe o prazo de 15 (quinze) dias, a contar do recebimento da notificação, para que comprove, perante o Tribunal (art. 214, inciso III, alínea a, do Regimento Interno/TCU) , o recolhimento da dívida ao Tesouro Nacional:
	Data de ocorrência
	Valor histórico (R$) 

	19/4/2007
	238.156,34

	13/12/2007
	46.215,35

9.2. autorizar, caso requerido, nos termos do art. 26 da Lei 8.443/1992, o parcelamento da dívida  em até 36 (trinta e seis) parcelas mensais e sucessivas, sobre as quais incidirão os correspondentes acréscimos legais (débito: atualização monetária e juros de mora) , esclarecendo ao responsável que a falta de pagamento de qualquer parcela importará no vencimento antecipado do saldo devedor (art. 217, § 2º, inciso II, do Regimento Interno/TCU) , sem prejuízo das demais medidas legais;   
9.3. autorizar, desde logo, a cobrança judicial da dívida a que se refere o subitem 9.1 deste Acórdão, caso não atendida a notificação, com base no art. 28, inciso II, da Lei 8.443/1992;
9.4. enviar a cópia deste Acórdão à Procuradoria da República no Estado de Pernambuco, nos termos do art. 16, § 3º, da Lei 8.443/1992, e do art. 209, § 7º, do Regimento Interno/TCU, para adoção das medidas cabíveis, bem como ao responsável.

Tomada de Contas Especial instaurada pelo concedente órgão concedente em  razão da impugnação parcial das despesas incorridas com recursos públicos federais oriundos de convênio, cujo objeto visava à implantação do Centro Vocacional Tecnológico Escola de Habitação.

Segunda Câmara

Município de Afogados da Ingazeira/PE.

3. Responsável: Antônio Valadares de Souza Filho (XXX.831.634-XX).

Ana Arraes (Presidente).

13.1. Ministros presentes: Ana Arraes (Presidente), Augusto Nardes, Aroldo Cedraz e Raimundo Carreiro.
13.2. Ministra que alegou impedimento na Sessão: Ana Arraes (Presidente).
13.3. Ministros-Substitutos presentes: Marcos Bemquerer Costa (Relator) e André Luís de Carvalho.

ACORDAO-COMPLETO-2455251

Acórdão 4621/2021 - Segunda Câmara

ACORDAO-COMPLETO-2522112

Acórdão 16/2022 - Segunda Câmara

ANTONIO VALADARES DE SOUZA FILHO

MARCOS BEMQUERER

Trata-se da Tomada de Contas Especial instaurada pelo Ministério da Ciência, Tecnologia, Inovações e Comunicações, em nome do responsável Sr. Antônio Valadares de Souza Filho, ex-Prefeito do Município de Afogados da Ingazeira/PE nos períodos de 2005-2008 e 2009-2012, em razão da impugnação parcial das despesas do Convênio 01.0084.00/2006, cujo objeto é a implantação do Centro Vocacional Tecnológico Escola de Habitação (peça 2, p. 137-144) .
2.	Transcrevo, a seguir, excerto da instrução produzida no âmbito da Secretaria de Controle Externo de Tomada de Contas Especial - Secex-TCE, no qual constam o histórico dos fatos abordados nesta Tomada de Contas Especial e o exame da matéria (peça 46) :
"HISTÓRICO 
2. Para a execução do Convênio 01.0084.00/2006, estava previsto o total de R$ 715.000,00, sendo R$ 650.000,00 à conta do concedente e R$ 65.000,00 a título de contrapartida do município (Cláusula Quinta, peça 2, p. 140-141) . Foram transferidos recursos no valor total de R$ 650.000,00 (peça 7, p. 96) , conforme abaixo registrado:
	Ordem Bancária
	Data de emissão
	Valor R$
	peça/página
	Data de crédito
	peça/página

	2007OB901261
	17/4/2007
	603.784,65
	peça 7, p. 96
	19/4/2007
	peça 2, p. 246

	2007OB905044
	10/12/2007
	  46.215,35
	peça 7, p. 96
	13/12/2007
	peça 2, p. 230

3. O fundamento para a instauração da presente tomada de contas especial, conforme apontado na Nota Técnica 23/2016/MCTI/SECIS/DEARE (peça 4, p. 523-551) , decorre das seguintes irregularidades:
3.1. pagamento pelo serviço 'elaboração de projeto' que foi realizado antes da formalização do convênio e por valor acima da média praticada no mercado: R$ 21.300,00;
3.2. superfaturamento por serviços não executados: R$ 41.245,55; e
3.3. superfaturamento por serviços alegadamente prestados em quantidade superior ao efetivamente executado: R$ 36.968,61.
4. Por meio do Ofício 254/2012-CGRL (peça 3, p. 514-515) , o Órgão Instaurador notificou o Sr. Antônio Valadares de Souza Filho acerca de irregularidades em apuração, requerendo a adoção de providências.
5. Embora não conste comprovação da entrega da notificação, o Sr. Antônio Valadares de Souza Filho apresentou resposta à notificação, conforme Ofício 96/2012, de 4/4/2012 (peça 3, p. 518522) .
6. Diante do não saneamento das irregularidades apontadas e da não devolução dos recursos, instaurou-se a Tomada de Contas Especial. No Relatório de TCE 07/2017/CGOF/COTAB (peça 7, p. 96-116) , concluiu-se que o prejuízo importaria no valor parcial dos recursos repassados (R$ 99.673,98) , imputando-se a responsabilidade ao Sr. Antônio Valadares de Souza Filho (CPF XXX.831.634-XX) , ex-Prefeito do município de Afogados da Ingazeira/PE, em razão da impugnação parcial de despesas do Convênio 01.0084.00/2006.
7. O Relatório de Auditoria 741/2018, da Controladoria-Geral da União (peça 2, p. 5-7) , também chegou às mesmas conclusões.
8. Após serem emitidos o Certificado de Auditoria (peça 2, p. 9-10) , o Parecer do Dirigente de Controle Interno (peça 2, p. 11-12) e o Pronunciamento Ministerial (peça 7, p. 23-24) , o processo foi remetido a esse Tribunal.
9. Na instrução inicial (peça 9) , analisando-se os documentos nos autos, concluiu-se pela necessidade de realização de diligência, para que encaminhasse os seguintes documentos e informações:
9.1. data de ocorrência da irregularidade referente ao pagamento pelo serviço "elaboração de projeto" que foi realizado antes da formalização do convênio e por valor acima da média praticada no mercado (R$ 21.300,00) , acompanhada da devida justificativa;
9.2. documento técnico que detalhasse os valores de cada débito apurado e respectiva data de ocorrência (data do boletim de medição ou do respectivo pagamento) , para as irregularidades 'superfaturamento por medição e pagamento de serviços não realizados' e 'superfaturamento por medição e pagamento de serviços com quantitativos superiores ou inferiores ao realmente executado', segregando-se essas irregularidades para cada um dos contratos formalizados entre o convenente e as empresas América Construções e Serviços Ltda. e MSV Construções, de forma a permitir a responsabilização solidária do ex-Prefeito com cada uma das empresas contratadas;
9.3. evidências que corroborem as glosas processadas pelo MCTIC, tais como documentos fiscais apresentados, extrato bancário, boletins de medição de obras.
10. Em resposta à diligência realizada, o Ministério da Ciência, Tecnologia, Inovações e Comunicações encaminhou os documentos de peças 13 a 31. 
[10.1. A seguir, transcrevo excerto do exame técnico constante da instrução da peça 38, o qual fundamentou a proposta de citação do responsável: 
'14. Da análise dos documentos presentes nos autos, verifica-se que o Sr. Antônio Valadares de Souza Filho foi a pessoa responsável pela execução da obra e pelos pagamentos realizados com recursos federais recebidos por meio do Convênio 01.0084.00/2006.
15. Cumpre esclarecer que o Convênio 01.0084.00/2006 foi fiscalizado pela ControladoriaGeral da União, no qual foram identificadas irregularidades descritas no Relatório de Demandas Externas 000215.000328/2011-71 (peça 6, p. 11-59) .
16. Com base nas irregularidades apontadas pela CGU/PE, foi emitida a Nota Técnica 23/2016/MCTI/SECIS/DEARE (peça 4, p. 523-551) , que consolida e detalha as ocorrências que dão suporte à presente tomada de contas especial.
17. A descrição da irregularidade referente ao pagamento pelo serviço 'elaboração de projeto' que foi realizado antes da formalização do convênio e por valor acima da média praticada no mercado (R$ 21.300,00) encontra-se detalhada nos itens 7 a 12 da Nota Técnica 23/2016/MCTI/SECIS/DEARE (peça 4, p. 525) .
18. Referido documento técnico relata que este serviço foi contratado junto à empresa GEN - Gestão em Negócios Públicos e Privados e, apesar de não constar do plano de trabalho do ajuste, entendeu-se que a elaboração do projeto seria de fundamental importância, porque os projetos apresentados, na fase de celebração do convênio, não disponibilizaram informações suficientes e necessárias para caracterizar a obra, possibilitar a avaliação do seu custo nem os métodos e prazos para a sua execução.
19. Com o objetivo de comprovar a efetiva execução desses serviços, o MCTIC solicitou o envio de todo o material técnico desenvolvido pela empresa contratada, e verificou-se que os memoriais descritivos eram idênticos aos que foram apresentados na fase de apreciação da proposta, o que indicou que o serviço foi desenvolvido antes da assinatura do convênio, além de possuírem  qualidade muito baixa de detalhamento, o que impedia de serem aceitos como um projeto executivo de engenharia do empreendimento.
20. Ademais, o valor supostamente pago pelo projeto (R$ 21.300,00) corresponde a 8,87% do valor da obra contratada inicialmente, muito acima da média destinada à elaboração de estudos para este fim, que varia entre 3% e 5%.
21. Conjugando-se todas essas circunstâncias, o MCTI entendeu que o valor de R$ 21.300,00 deveria ser restituído. Nesse ponto, a diligência ao MCTI tinha como objetivo identificar quando ocorreu esse pagamento.
22. Da análise da documentação encaminhada em resposta à diligência, identificou-se que esse item de serviço foi supostamente executado pela sociedade empresária GEN - Gestão em Negócios Públicos e Privados Ltda., conforme notas fiscais à peça 23, p. 1 e 3.
23. Embora esses documentos de despesa contemplem o valor total de R$ 21.300,00, verifica-se que foi efetivamente pago, à essa contratada, o valor total de R$ 18.838,00, conforme a seguir discriminado:
23.1. pagamento efetuado no valor de R$ 13.838,00, conforme Relação de Pagamento (peça 29, p. 1) , e debitado em 14/5/2007, de acordo com registro no extrato da conta específica do ajuste (peça 18, p. 1) ; e
23.2. pagamento efetuado no valor de R$ 5.000,00, conforme Relação de Pagamento (peça 29, p. 2) , e debitado em 21/5/2008, de acordo com registro no extrato da conta específica do ajuste (peça 17, p. 6) .
24. Mas, o que mais chama atenção em relação a essas despesas é o fato de terem sido comprovadas mediante notas fiscais de prestação de serviços avulsas, emitidas pelo município de Afogados da Ingazeira/PE.
25. Essa constatação conjugada com o fato de que o projeto foi elaborado antes da celebração do ajuste constituem fortes indícios de que essas despesas foram realizadas por serviços não prestados, impondo-se a citação do ex-Prefeito, Sr. Antônio Valadares de Souza Filho.
26. Poder-se-ia cogitar a possibilidade de citação solidária com a empresa beneficiada com esses pagamentos, mas o decurso de mais de 11 anos dos fatos, sem que a empresa tenha sido notificada dessa irregularidade, pressupõe prejuízo ao exercício do contraditório e da ampla defesa, conforme entendimento do Tribunal (Acórdão 10385/2011-TCU-Primeira Câmara, Relator Ministro José Múcio Monteiro) .
27. Em relação à execução física da obra, constatou-se que foi contratada a empresa América Construções e Serviços Ltda. (CNPJ 05.492.161/0001-63) , pelo valor inicial de R$ 240.173,18, tendo recebido o total de R$ 265.533,69, pelos serviços prestados durante o período de 10/9/2007 a 7/4/2009.
28. Após o abandono da obra sem sua completa execução, foi contratada a empresa MSV Construções para a execução do remanescente de obras, pelo valor inicial de R$ 71.268,00, tendo recebido o total de R$ 80.998,62, pelos serviços prestados durante o período de 17/12/2009 a 16/10/2010.
29. Em relação à empresa América Construções e Serviços Ltda., o Tribunal proferiu o Acórdão 7837/2014-TCU-Primeira Câmara, Relator Ministro Bruno Dantas, no âmbito do TC Processo 031.245/2011-0, no qual constataram-se indícios de que era uma empresa que existia somente no papel, com o fim de desviar recursos públicos, e determinou a conversão dos autos em tomada de contas especial, a desconsideração da personalidade jurídica da mencionada empresa, e a citação solidária da empresa, com o sócio de fato da empresa, Sr. Marcos Tadeu Silva, e com o ex-prefeito.
30. Autuada a respectiva tomada de contas especial (TC 001.805/2015-0) , o Tribunal julgou irregulares as contas dos responsáveis, condenou-os solidariamente ao pagamento do débito apurado, aplicou-lhes multa e declarou a empresa América Construções e Serviços Ltda. inidônea para participar de licitação na Administração Pública Federal [Acórdão 179/2016-TCU-Plenário]. 
31. Uma vez que ficou configurada que a empresa América Construções e Serviços Ltda. nunca existiu no mundo real, não há como comprovar o nexo causal entre a execução financeira da despesa e a execução da obra/serviço, em razão de a obra/serviço não ter sido executada (o) pela beneficiária do pagamento, que é uma empresa de fachada.
32. O fato de a empresa ser fantasma constitui, por si só, obstáculo à aferição da boa e regular aplicação dos recursos, pois se torna impossível afirmar quem realmente executou o objeto e qual o destino dado aos recursos utilizados.
33. Não é possível saber se a verba federal custeou as despesas realizadas, eis que elas podem, por exemplo, ter sido totalmente arcadas com recursos do convenente e a verba federal ter sido desviada.
34. Nos termos do art. 70, § único, da Constituição Federal/1988 e art. 93 do DecretoLei 200/1967, o gestor deve prestar contas e demonstrar o bom e regular emprego dos recursos por ele administrados. Além do dever legal e constitucional de prestar contas do bom e regular emprego dos recursos públicos recebidos, devem os gestores fazê-lo por meio de documentação consistente, que demonstre cabalmente os gastos efetuados, bem assim o nexo causal entre a execução do objeto e os recursos repassados (Acórdão 7240/2012-TCU-Segunda Câmara, Relator Ministro Augusto Nardes) .
35. Dessa forma, o encaminhamento adotado no TC 001.805/2015-0 deveria ser utilizado no presente caso concreto, com a desconsideração da personalidade jurídica da empresa América Construções e Serviços Ltda., e a consequente citação solidária da empresa, com o seu sócio de fato, Sr. Marcos Tadeu Silva, e com o ex-prefeito, Sr. Antônio Valadares de Souza Filho.
36. No entanto, em razão do decurso de mais de 10 anos dos fatos, sem que a empresa e o respectivo sócio tenham sido notificados dessa irregularidade, pressupõe prejuízo ao exercício do contraditório e da ampla defesa, conforme entendimento do Tribunal (Acórdão 10385/2011-TCU-Primeira Câmara, Relator Ministro José Múcio Monteiro) .
37. Por fim, em razão da impugnação dos pagamentos efetuados a GEN - Gestão em Negócios Públicos e Privados Ltda. e a América Construções e Serviços Ltda., por ausência de nexo causal entre os recursos e o objeto do ajuste, não há como se admitir regulares os pagamentos efetuados a MSV Construções Ltda.
38. Como não há evidências fortes o suficiente para caracterizar que a empresa MSV Construções Ltda. concorreu para o cometimento das irregularidades em apuração, e em razão de já ter decorrido praticamente 10 anos dos fatos questionados, afasta-se a sua responsabilidade no presente processo.']
11. [Assim], na instrução da peça 38, analisando-se os documentos nos autos, concluiu-se pela necessidade de realização de citação para a irregularidade abaixo: 
11.1. Irregularidade: não comprovação da boa e regular aplicação dos recursos do Convênio 01.0084.00/2006, uma vez que não restou comprovado o nexo causal entre a execução financeira da despesa e a execução da obra/serviço, em razão do serviço 'elaboração de projeto' ter sido realizado antes da formalização do convênio, e em razão da obra/serviço não ter sido executada (o) pela beneficiária do pagamento, empresa de fachada, conforme devidamente caracterizado no âmbito do TC Processo 031.245/2011-0 e do TC Processo 001.805/20150.
11.1.1. Evidências da irregularidade: Nota Técnica 23/2016/MCTI/SECIS/DEARE (peça 4, p. 525) ; notas fiscais emitidas por GEN - Gestão em Negócios Públicos e Privados Ltda. (peça 23, p. 1 e 3) ; Acórdão 7837/2014-TCU-Primeira Câmara, Relator Ministro Bruno Dantas (peça 33) ; dossiê sobre a empresa América Construções Ltda. (peças 34 e 5) ; dados sobre CEI, vínculos empregatícios e faturamento da América Construções Ltda., entre 2007 e 2010 (peça 37) .
11.1.2. Normas infringidas: art. 37, caput, c/c o art. 70, parágrafo único, da Constituição da República Federativa do Brasil; art. 93 do Decreto-lei 200/1967; art. 22 da IN/STN 1/1997; e Cláusula Terceira, item XV, do Termo do Convênio 01.0084.00/2006.
11.1.3. Débitos relacionados ao responsável Sr. Antônio Valadares de Souza Filho:
	Data de ocorrência
	Valor histórico (R$) 

	19/4/2007
	603.784,65

	13/12/2007
	46.215,35

11.1.4. Cofre credor: Tesouro Nacional.
11.1.5. Responsável: Sr. Antônio Valadares de Souza Filho.
11.1.5.1. Conduta: não demonstrar a boa e regular aplicação dos recursos federais recebidos à conta do Convênio 01.0084.00/2006, em razão de ter efetuado pagamento por serviço prestado antes da celebração do ajuste, por ter contratado empresa de fachada, que efetivamente não executou o objeto conveniado, e por usar documentação inidônea para dar aspecto de legalidade à aplicação dos recursos descentralizados.
11.1.5.2. Nexo de causalidade: a conduta descrita impediu o estabelecimento do nexo causal entre as possíveis despesas efetuadas com os recursos recebidos, no âmbito do Convênio 01.0084.00/2006, em afronta ao art. 37, caput, c/c o art. 70, parágrafo único, da Constituição da República Federativa do Brasil; art. 93 do Decreto-lei 200/1967; art. 22 da IN/STN 1/1997; e Cláusula Terceira, item XV, do Termo do Convênio 01.0084.00/2006.
11.1.5.3. Culpabilidade: não há excludentes de ilicitude, de culpabilidade e de punibilidade; é razoável supor que o responsável tinha consciência da ilicitude de sua conduta; era exigível conduta diversa da praticada, qual seja, efetuar pagamento por serviços efetivamente prestados e diretamente relacionados com objeto do Convênio 01.0084.00/2006. 
 (...) 
12. Em cumprimento ao pronunciamento da unidade (peça 40) , foi efetuada a citação do responsável, nos moldes adiante:
 Sr. Antônio Valadares de Souza Filho: 
	Comunicação: Ofício 13.928/2019-TCU/Seproc (peça 42) 
Data da Expedição: 12/12/2019
Data da Ciência: 17/12/2019 (peça 43) 
Nome Recebedor: não identificado
Observação: Ofício enviado para o endereço do responsável, conforme pesquisas de endereço no Sistema da Receita Federal (peças 41 e 45) 
Fim do prazo para a defesa: 2/1/2020
	
13. Conforme Despacho de Conclusão das Comunicações Processuais (peça 44) , informa-se que as providências inerentes às comunicações processuais foram concluídas. 
14. Transcorrido o prazo regimental, o responsável permaneceu silente, devendo ser considerado revel, nos termos do art. 12, §3º, da Lei 8.443/1992.
ANÁLISE DOS PRESSUPOSTOS DE PROCEDIBILIDADE DA IN/TCU 71/2012
Prejuízo ao Contraditório e Ampla Defesa
12. Verifica-se que não houve o transcurso de mais de dez anos desde o fato gerador sem que tenha havido a notificação do responsável pela autoridade administrativa federal competente (art. 6º, inciso II, c/c art. 19, da IN/TCU 71/2012, modificada pela IN/TCU 76/2016) , uma vez que os recursos foram transferidos em 19/4/2007 e em 13/12/2007 (peça 2, p. 230 e 246) , as irregularidades ocorreram no período de 10/9/2007 a 16/10/2010 (peça 4, p. 526) , e o responsável apresentou justificativa ao concedente em  4/4/2012 (peça 3, p. 518-522) , em resposta à notificação da autoridade competente.
13. Verifica-se que o valor atualizado do débito apurado sem juros, em 1º/1/2017, é de R$ 1.170.673,41, superior a R$ 100.000,00, na forma estabelecida conforme os arts. 6º, inciso I e § 3º, inciso I, e 19 da IN/TCU 71/2012, modificada pela IN/TCU 76/2016.
OUTROS DÉBITOS NOS SISTEMAS DO TCU COM O MESMO RESPONSÁVEL
14. Informa-se que foi encontrado débito imputável ao responsável em outros processos no Tribunal:
	Responsável
	Processos

	Antônio Valadares de Souza Filho
	TC Processo 500.134/1995-2 (TCE, encerrado) 
TC Processo 018.283/2007-1 (TCE, encerrado) 
TC Processo 015.179/2010-9 (TCE, encerrado) 
TC Processo 016.622/2014-6 (TCE, encerrado)  
            TC Processo 000.974/2015-3 (TCE, aberto) 

15. A tomada de contas especial está, assim, devidamente constituída e em condição de ser instruída.
EXAME TÉCNICO
Da validade das notificações:
16. Preliminarmente, cumpre tecer breves considerações sobre a forma como são realizadas as comunicações processuais no TCU. A esse respeito, destacam-se o art. 179 do Regimento Interno/TCU (Resolução 155, de 4/12/2002) e o art. 4º, inciso III, § 1º, da Resolução/TCU 170, de 30 de junho de 2004, in verbis:
'Art. 179. A citação, a audiência ou a notificação, bem como a comunicação de diligência, farseão:
I - mediante ciência da parte, efetivada por servidor designado, por meio eletrônico, fac-símile, telegrama ou qualquer outra forma, desde que fique confirmada inequivocamente a entrega da comunicação ao destinatário;
II - mediante carta registrada, com aviso de recebimento que comprove a entrega no endereço do destinatário;
III - por edital publicado no Diário Oficial da União, quando o seu destinatário não for localizado.' (Regimento Interno/TCU) 
'Art. 3º As comunicações serão dirigidas ao responsável, ou ao interessado, ou ao dirigente de órgão ou entidade, ou ao representante legal ou ao procurador constituído nos autos, com poderes expressos no mandato para esse fim, por meio de:
I - correio eletrônico, fac-símile ou telegrama;
II - servidor designado;
III - carta registrada, com aviso de recebimento;
IV - edital publicado no Diário Oficial da União, quando o seu destinatário não for localizado, nas hipóteses em que seja necessário o exercício de defesa.
Art. 4º. Consideram-se entregues as comunicações:
I - efetivadas conforme disposto nos incisos I e II do artigo anterior, mediante confirmação da ciência do destinatário;
II - realizadas na forma prevista no inciso III do artigo anterior, com o retorno do aviso de recebimento, entregue comprovadamente no endereço do destinatário;
III - na data de publicação do edital no Diário Oficial da União, quando realizadas na forma prevista no inciso IV do artigo anterior.
§ 1º O endereço do destinatário deverá ser previamente confirmado mediante consulta aos sistemas disponíveis ao Tribunal ou a outros meios de informação, a qual deverá ser juntada ao respectivo processo.' (Resolução/TCU 170/2003) 
17. Bem se vê, portanto, que a validade da citação via postal não depende de que o aviso de recebimento - AR seja assinado pelo próprio destinatário da comunicação, o que dispensa, no caso em tela, a entrega do AR em 'mãos próprias'. A exigência da norma é no sentido de o Tribunal verificar se a correspondência foi entregue no endereço correto, residindo aqui a necessidade de certeza inequívoca. 
18. Não é outra a orientação da jurisprudência do TCU, conforme se verifica dos julgados a seguir transcritos:
'São válidas as comunicações processuais entregues, mediante carta registrada, no endereço correto do responsável, não havendo necessidade de que o recebimento seja feito por ele próprio.' (Acórdão 3648/2013-TCU-Segunda Câmara, Relator Ministro José Jorge) ;
'É prescindível a entrega pessoal das comunicações pelo TCU, razão pela qual não há necessidade de que o aviso de recebimento seja assinado pelo próprio destinatário. Entregandose a correspondência no endereço correto do destinatário, presume-se o recebimento da citação.' (Acórdão 1019/2008-TCU-Plenário, Relator Ministro Benjamin Zymler) ;
'As comunicações do TCU, inclusive as citações, deverão ser realizadas mediante Aviso de Recebimento - AR, via Empresa Brasileira de Correios e Telégrafos, bastando para sua validade que se demonstre que a correspondência foi entregue no endereço correto.' (Acórdão 1526/2007-TCU-Plenário, Relator Ministro Aroldo Cedraz) .
19. A validade do critério de comunicação processual do TCU foi referendada pelo Supremo Tribunal Federal, nos termos do julgamento do MS-AgR 25.816/DF, por meio do qual se afirmou a desnecessidade da ciência pessoal do interessado, entendendo-se suficiente a comprovação da entrega do AR no endereço do destinatário:
'EMENTA: AGRAVO REGIMENTAL. MANDADO DE SEGURANÇA. DESNECESSIDADE DE INTIMAÇÃO PESSOAL DAS DECISÕES DO TRIBUNAL DE CONTAS DA UNIÃO. ART. 179 DO REGIMENTO INTERNO DO TCU. INTIMAÇÃO DO ATO IMPUGNADO POR CARTA REGISTRADA, INICIADO O PRAZO DO ART. 18 DA LEI nº 1.533/51 DA DATA CONSTANTE DO AVISO DE RECEBIMENTO. DECADÊNCIA RECONHECIDA. AGRAVO IMPROVIDO.
O envio de carta registrada com aviso de recebimento está expressamente enumerado entre os meios de comunicação de que dispõe o Tribunal de Contas da União para proceder às suas intimações.
O inciso II do art. 179 do Regimento Interno do TCU é claro ao exigir apenas a comprovação da entrega no endereço do destinatário, bastando o aviso de recebimento simples.' 
20. No caso vertente, a citação do responsável se deu em endereço proveniente de pesquisa de endereço constante no sistema CPF da Receita Federal (peças 41 e 45) . A entrega do ofício citatório nesse endereço ficou comprovada.
21. Nos processos do TCU, a revelia não leva à presunção de que seriam verdadeiras todas as imputações levantadas contra os responsáveis, diferentemente do que ocorre no processo civil, em que a revelia do réu opera a presunção da verdade dos fatos narrados pelo autor. Dessa forma, a avaliação da responsabilidade do agente não pode prescindir da prova existente no processo ou para ele carreada. 
22. Ao não apresentar sua defesa, o responsável deixou de produzir prova da regular aplicação dos recursos sob sua responsabilidade, em afronta às normas que impõem aos gestores públicos a obrigação legal de, sempre que demandados pelos órgãos de controle, apresentar os documentos que demonstrem a correta utilização das verbas públicas, a exemplo do contido no art. 93, do DecretoLei 200/1967: 'Quem quer que utilize dinheiros públicos terá de justificar seu bom e regular emprego na conformidade das leis, regulamentos e normas emanadas das autoridades administrativas competentes.' 
23. Mesmo as alegações de defesa não sendo apresentadas, considerando o princípio da verdade real que rege esta Corte, procurou-se buscar, em manifestações do responsável na fase interna desta Tomada de Contas Especial, se havia algum argumento que pudesse ser aproveitado a seu favor. 
24. No entanto, a manifestação do responsável, na fase interna (peça 3, p. 518-522) , não trouxe qualquer argumento que pudesse servir para afastar a irregularidade apontada.
25. Em se tratando de processo em que a parte interessada não se manifestou acerca das irregularidades imputadas, não há elementos para que se possa efetivamente aferir e reconhecer a ocorrência de boa-fé na conduta do responsável, podendo este Tribunal, desde logo, proferir o julgamento de mérito pela irregularidade das contas, conforme os termos dos §§ 2º e 6º do art. 202 do Regimento Interno/TCU (Acórdão 2064/2011-TCU-Primeira Câmara, relator Ministro Ubiratan Aguiar; Acórdão 6182/2011-TCU-Primeira Câmara, relator Ministro-Subst. Weber de Oliveira; Acórdão 4072/2010-TCU-Primeira Câmara, relator Ministro Valmir Campelo; Acórdão 1189/2009-TCU-Primeira Câmara, relator Ministro-Subst. Marcos Bemquerer Costa; e Acórdão 731/2008-TCU-Plenário, relator Ministro Aroldo Cedraz) .
26. Dessa forma, o responsável deve ser considerado revel, nos termos do art. 12, §3º, da Lei 8.443/1992, devendo as contas serem julgadas irregulares, condenando-o ao débito apurado e aplicando-lhe a multa prevista no art. 57 da Lei 8.443/1992.
PRESCRIÇÃO DA PRETENSÃO PUNITIVA
27.Vale ressaltar que a pretensão punitiva do TCU, conforme Acórdão 1441/2016-TCU-Plenário[Redator Ministro Walton Alencar Rodrigues], que uniformizou a jurisprudência acerca dessa questão, subordina-se ao prazo geral de prescrição indicado no art. 205 do Código Civil, que é de dez anos, contado da data de ocorrência da irregularidade sancionada, nos termos do art. 189 do Código Civil, sendo este prazo interrompido pelo ato que ordenar a citação, a audiência ou a oitiva do responsável. No caso em exame, houve a prescrição da pretensão punitiva, em razão [do transcurso de mais dez anos entre] as irregularidades ocorridas nos exercícios de 2007 a 2009 e o ato de ordenação da citação de 8/11/2019.
CONCLUSÃO
28. Em face da análise promovida na seção 'Exame Técnico', verifica-se que o responsável não logrou comprovar a boa e regular aplicação dos recursos. E, instado a se manifestar, optou pelo silêncio, configurando a revelia, nos termos do § 3º do art. 12 da Lei 8.443/1992.
29. Vale ressaltar que a jurisprudência pacífica nesta Corte é no sentido da imprescritibilidade das ações de ressarcimento ao erário (Súmula TCU 282) . Dessa forma, identificado dano ao erário, devese instaurar e julgar o processo de tomada de contas especial para responsabilizar seus agentes causadores, respeitando o direito ao contraditório e à ampla defesa, independentemente de quando ocorreram os atos impugnados.
30. Verifica-se também que houve a prescrição da pretensão punitiva, conforme análise já realizada."
3.	Diante do exposto, a Secex-TCE propõe ao Tribunal (peças 46/48) :
	3.1. considerar revel o Sr. Antônio Valadares de Souza Filho, para todos os efeitos, dando-se prosseguimento ao processo, com fulcro no art. 12, § 3º, da Lei 8.443/1992;
	3.2. julgar irregulares, nos termos dos arts. 1º, inciso I, 16, inciso III, alíneas c e d, da Lei 8.443/1992, c/c os arts. 19 e 23, inciso III, da mesma Lei, as contas do Sr. Antônio Valadares de Souza Filho, condenando-o ao pagamento das importâncias a seguir especificadas, atualizadas monetariamente e acrescidas dos juros de mora, calculadas a partir das datas discriminadas até a data da efetiva quitação do débito, fixando-lhe o prazo de quinze dias, para que comprove, perante o Tribunal, o recolhimento das referidas quantias aos cofres do Tesouro Nacional, nos termos do art. 23, inciso III, alínea a, da citada lei, c/c o art. 214, inciso III, alínea a, do Regimento Interno/TCU:
	Data de ocorrência
	Valor histórico (R$) 

	19/4/2007
	603.784,65

	13/12/2007
	46.215,35

3.3. autorizar, desde logo, a cobrança judicial das dívidas, caso não atendida a notificação, na forma do disposto no art. 28, inciso II, da Lei 8.443/1992;
3.4. autorizar também, desde logo, se requerido, com fundamento no art. 28, inciso I, da Lei 8.443/1992, c/c o art. 217, §§ 1º e 2º, do Regimento Interno/TCU, o parcelamento das dívidas em até 36 parcelas; 
3.5. considerar graves as infrações cometidas pelo Sr. Antônio Valadares de Souza Filho e, em consequência, inabilitá-lo para o exercício de cargo em comissão ou função de confiança, no âmbito da Administração Pública Federal, por oito anos, com fulcro no art. 60 da Lei 8.443/1992;
3.6. enviar cópia do Acórdão a ser prolatado, bem como do Relatório e do Voto que o fundamentarem:
3.6.1. à Procuradoria da República no Estado de Pernambuco, nos termos do § 3º do art. 16 da Lei 8.443/1992 c/c o § 7º do art. 209 do Regimento Interno/TCU, para adoção das medidas cabíveis; e
3.6.2. ao responsável, para ciência, informando que a presente deliberação, acompanhada do Relatório e do Voto que a fundamentam, estará disponível para a consulta no endereço www.tcu.gov.br/acordaos, além de esclarecer que, caso requerido, o TCU poderá fornecer sem custos as correspondentes cópias, de forma impressa.
4.	O Ministério Público junto ao TCU, representado pelo Subprocurador-Geral Paulo Soares Bugarin, manifestou-se de acordo com a proposta da unidade técnica (peça 49) . 
	É o Relatório.

não há.

Subprocurador-Geral Paulo Soares Bugarin.

TOMADA DE CONTAS ESPECIAL. RECURSOS PÚBLICOS ORIUNDOS DE CONVÊNIO FIRMADO PARA IMPLANTAÇÃO DE CENTRO VOCACIONAL TECNOLÓGICO ESCOLA DE HABITAÇÃO. CONTRATAÇÃO DE EMPRESA DE FACHADA. FALTA DE NEXO CAUSAL ENTRE AS DESPESAS INCORRIDAS E A EXECUÇÃO DO OBJETO PACTUADO. CITAÇÃO. REVELIA. INCIDÊNCIA DA PRESCRIÇÃO DA PRETENSÃO PUNITIVA DO TCU. CONTAS IRREGULARES. COM DÉBITO. 1) A contratação de empresa de fachada por entidade convenente rompe o nexo de causalidade entre os recursos federais repassados e o objeto executado, pela impossibilidade fática de a obra ter sido executada por empresa inexistente de fato. 2) O ônus de comprovar a regularidade da integral aplicação dos recursos públicos no objeto do convênio compete ao responsável, por meio de documentação idônea, que demonstre, de forma efetiva, os gastos efetuados e o nexo de causalidade entre as despesas realizadas e a verba federal recebida.

TOMADA DE CONTAS ESPECIAL (TCE)

Secretaria de Controle Externo de Tomada de Contas Especial - Secex-TCE.

i
	Trago à apreciação deste Colegiado Tomada de Contas Especial instaurada pelo Ministério da Ciência, Tecnologia, Inovações e Comunicações, em nome do responsável Sr. Antônio Valadares de Souza Filho, ex-Prefeito do Município de Afogados da Ingazeira/PE, nos períodos de 2005-2008 e 2009-2012, em razão da impugnação parcial das despesas do Convênio 01.0084.00/2006, cujo objeto é a implantação do Centro Vocacional Tecnológico Escola de Habitação no mencionado Município.
2.	Para a realização do objeto pactuado foi acordado o montante de R$ 715.000,00, dos quais R$ 650.000,00 couberam ao concedente e o restante de R$ 65.000,00 ao convenente, a título de contrapartida. O total de R$ 650.000,00 de recursos federais foi liberado em duas parcelas: uma de R$ 603.784,65, em 17/4/2007, e a outra de R$ 46.215,35 em 10/12/2007.
3.	Após o saneamento dos autos, por meio de diligência ao órgão concedente, a Secretaria de Controle Externo de Tomada de Contas Especial - Secex-TCE examinou a matéria e concluiu por responsabilizar o ex-Prefeito Sr. Antônio Valadares de Souza Filho pela não comprovação da boa e regular aplicação dos recursos do Convênio 01.0084.00/2006, uma vez que não restou comprovado o nexo causal entre a execução financeira da despesa e a implementação do objeto pactuado:  o serviço "elaboração de projeto" foi realizado antes da formalização do aludido convênio e a obra/serviço pactuada (o) não foi executada (o) pela contratada América Construções e Serviços Ltda., considerada empresa de fachada. 
4.	 A unidade técnica deixou de adotar nestes autos a desconsideração da personalidade jurídica da contratada América Construções e Serviços Ltda. (empresa de fachada) , seguida da citação solidária com o ex-Prefeito, por entender que o decurso de mais de dez anos dos fatos, sem que a aludida empresa e o seu respectivo sócio tivessem sido notificados da irregularidade ora apurada, pressupunha prejuízo ao exercício do contraditório e da ampla defesa.
5.	Promovida a citação, conforme atesta o Aviso de Recebimento da peça 43, e transcorrido o prazo regimental para a apresentação das alegações de defesa, o ex-Prefeito Sr. Antônio Valadares de Souza Filho não encaminhou ao TCU a sua defesa tampouco recolheu o valor do débito apurado. Tal situação configura a revelia do ex-gestor, a teor do art. 12, § 3º, da Lei 8.443/1992, e autoriza o prosseguimento do processo. 
6.	No mérito, a unidade técnica propõe a irregularidade das contas do Sr. Antônio Valadares de Souza Filho, com base nas alíneas c e d do inciso III do art. 16 da Lei 8.443/1992, com débito histórico de R$ 650.000,00 e sem aplicação da multa do art. 57 da referida lei, pois entendeu ter ocorrido a prescrição da pretensão punitiva do TCU. Não obstante, sugeriu ao TCU considerar graves as infrações cometidas pelo ex-gestor e inabilitá-lo para o exercício de cargo em comissão ou função de confiança, no âmbito da Administração Pública Federal, por oito anos, com fulcro no art. 60 da Lei 8.443/1992.
7.	O Ministério Público junto ao TCU manifestou-se de acordo com a proposta da unidade técnica. 
ii
8.	Como sinalizado alhures, originalmente motivaram a instauração desta Tomada de Contas Especial as irregularidades nas despesas incorridas com os recursos federais oriundos do Convênio 01.0084.00/2006, o que levou o concedente a impugnar parcialmente alguns gastos, como o pagamento pela "elaboração de projeto" realizado antes da formalização do Convênio e por valor acima da média praticada no mercado (R$ 21.300,00) , o superfaturamento por serviços não executados (R$ 41.245,55) e o superfaturamento por serviços alegadamente prestados em quantidade superior ao efetivamente executado (R$ 36.968,61) .
9.	Ao instruir o feito, a unidade técnica, após confrontar as notas fiscais e demais documentos dos autos (peça 23, p. 1 e 3) , retificou de R$ 21.300,00 para R$ 18.838,00 o valor efetivamente pago à GEN - Gestão em Negócios Públicos e Privados Ltda. pela elaboração do projeto. Acerca das quantias relacionadas a superfaturamento, a unidade considerou-as incluídas no montante pago à empresa América Construções e Serviços Ltda., contratada, em 10/09/2007, para a execução do serviço de construção da Escola de Habitação, de acordo com o Edital e anexos da Tomada de Preços 04/2007 (peça 2, p. 381) .
10.	A unidade técnica identificou que a aludida empresa esteve envolvida em fraudes de licitações promovidas por diversos municípios no Estado da Paraíba, como se verifica nos autos do TC Processo 001.805/2015-0 (rel. Min. Bruno Dantas) .
11.	O Tribunal, nos termos do Acórdão 179/2016-TCU-Plenário proferido no referido processo, declarou a empresa América Construções e Serviços Ltda. inidônea para participar de licitação na Administração Pública Federal pelo prazo de cinco anos, nos termos do art. 46 da Lei 8.443/1992.
12.	 Naqueles autos o conjunto probatório evidenciou ser a aludida pessoa jurídica uma "empresa de fachada", criada com a única finalidade de fraudar licitações. Essa conclusão fundamentou-se em depoimentos e provas colhidos pela Polícia Federal no Inquérito Policial 32/2004, no âmbito do qual os próprios indiciados assumiram a autoria dos crimes que lhes foram atribuídos.
13.	Em decorrência do Inquérito Policial 32/2004, o Ministério Público Federal apresentou Denúncia autuada no Processo 2004.82.01.002068-0, em trâmite na 6ª Vara da Seção Judiciária do Estado da Paraíba. Conforme apuração do Ministério Público Federal, o modus operandi envolvia tanto a criação de empresas de fachada para burlar os certames públicos, como o desvio e a lavagem de dinheiro obtido por meio de contratos firmados com os municípios do Estado da Paraíba que recebiam recursos de transferências voluntárias acordadas com órgãos da União, mediante a celebração de convênios e instrumentos congêneres (peça 35) .  	 
14.	 Apesar de a Denúncia do Ministério Público Federal e o Inquérito Policial 32/2004 não se referirem à contratação ocorrida no âmbito do Município de Afogados da Ingazeira/PE nem se relacionarem ao Convênio 01.0084.00/2006, a constatação de que a empresa América Construções e Serviços Ltda. é fictícia afeta também a análise da matéria destes autos. 
15.	Verifica-se que, no Cadastro Nacional de Pessoa Jurídica - CNPJ da Secretaria da Receita Federal do Brasil, a empresa América Construções e Serviços Ltda. encontra-se inapta em razão de sua inexistência de fato, o que vem a validar a condição de empresa de fachada (peça 37, p. 5) .
16.	Ainda que constem dos autos alguns documentos relativos à prestação de contas dos recursos do Convênio 01.0084.00/2006 (peça 2, p. 205/208, 212/250, 251/260, 354/370) , como por exemplo, o Relatório de Execução Físico-Financeira, o Demonstrativo da Receita e Despesa, a Relação de Pagamentos, a Relação de Bens, os extratos bancários, os Boletins de Medição, as notas fiscais, o fato é que, diante da constatação junto à Secretaria da Receita Federal do Brasil de que a empresa América Construções e Serviços Ltda. contratada para a construção da Escola de Habitação não existe de fato, ou seja, é "empresa de fachada", essa documentação perde credibilidade para sustentar o necessário liame entre os recursos públicos federais e a parte construída do objeto, haja vista a impossibilidade fática de a obra ter sido executada por empresa inexistente de fato.
17.	 A jurisprudência desta Corte de Contas é pacífica no sentido de que a contratação de empresa fictícia ou de fachada impede a comprovação da regularidade do emprego de recursos públicos destinados à execução do objeto contratado (Acórdãos 802/2014, rel. Min. Walton Alencar Rodrigues, e 758/2015, rel. Min. Bruno Dantas, ambos do Plenário) . Nessa linha, seguem outros precedentes, cujos enunciados bem retratam o entendimento da matéria:  
"A utilização de empresa de fachada para a realização do objeto do convênio não permite o estabelecimento do necessário nexo entre os recursos repassados e o objeto avençado, ainda que este esteja, comprovadamente, executado." (Acórdão 5796/2017-TCU-Segunda Câmara, Relator Ministro Augusto Nardes, aplicativo de Jurisprudência Selecionada do TCU) .
"A contratação de empresa de fachada por entidade convenente rompe o nexo de causalidade entre os recursos federais repassados e o objeto executado, pela impossibilidade fática de a obra ter sido executada por empresa que não existia de fato." (Acórdão 2044/2016-TCU-Primeira Câmara, Relator Ministro Benjamin Zymler, aplicativo de Jurisprudência Selecionada do TCU) .
"A utilização de empresa de fachada para a realização do objeto do convênio não permite o estabelecimento do necessário nexo entre os recursos repassados e o objeto avençado, ainda que este esteja, comprovadamente, executado." (Acórdão 2496/2016-TCU-Plenário, Relator Ministro José Múcio Monteiro, aplicativo de Jurisprudência Selecionada do TCU) .
18.	Nesse contexto, entendo que o valor do débito inicialmente apontado pela unidade técnica deve ser ajustado, para englobar tão somente a despesa de R$ 18.838,00 referente ao serviço de "elaboração de projeto" e a quantia de R$ 265.533,69 paga pelo convenente à empresa América Construções e Serviços Ltda. (peça 4, p. 526) , porquanto, diante da contratação de empresa fictícia, há rompimento do nexo de causalidade entre o montante de recursos federais liberados e as despesas incorridas na construção da Escola de Habitação. Assim, o total do débito passa a ser de R$ 284.371,69.
19.	Sobre as demais despesas incorridas no bojo do Convênio 01.0084.00/2006, a unidade técnica não apontou irregularidades em sua aplicação capaz de sustentar a proposta de débito pelo valor total de recursos federais oriundos do referido ajuste. 
20.	Veja, por exemplo, os contratos firmados com as empresas Prensotec Equipamentos para Artefatos de Concreto Ltda. (peça 2, p. 375/378) e Compuadd do Brasil Indústria de Informática Ltda. (peça 2, p. 378/380) , sendo o primeiro para a aquisição de equipamentos destinados à unidade de produção da Escola de Habitação e o segundo para compra de equipamentos de informática. Nada consta dos autos que desabone a integridade física e jurídica dessas empresas ou que indique que os equipamentos não foram efetivamente adquiridos. 
21.	Dessa forma, com os ajustes no valor do débito, acolho a proposta de irregularidade das contas do responsável Sr. Antônio Valadares de Souza Filho, com a condenação ao pagamento da dívida apurada. 
22.	Faço, ainda, uma anotação sobre a responsabilização indicada nestes autos. No caso de contratação de empresa de fachada, deveria ter sido adotada a providência de desconsideração da personalidade jurídica da empresa América Construções e Serviços Ltda. para se promover a citação solidária do ex-Prefeito e dos sócios de direito e do administrador da empresa, na linha de precedentes do TCU (v.g.: Acórdão 2393/2017-TCU-Plenário, rel. Min. José Múcio Monteiro, e 1.653/2017 - Plenário, rel. Min. Bruno Dantas) . 
23.	Entendo dessa forma porque o simples transcurso do prazo de dez anos da ocorrência dos fatos considerados irregulares sem que a empresa ou seus sócios tivessem sido notificados não constitui, por si só, fundamento capaz para sustentar a decisão da unidade técnica de não citar a pessoa jurídica e seus sócios, sob o argumento de que haveria prejuízo ao exercício do contraditório e da ampla defesa. A jurisprudência do TCU tem caminhado no sentido de que eventual prejuízo a tais princípios constitucionais deve ser analisado em cada caso concreto. Eis alguns enunciados coletados da Jurisprudência Sistematizada do TCU:
"O art. 6º, inciso II, da IN-TCU 71/2012 não tem aplicação automática em face do simples transcurso do prazo de dez anos antes da citação, devendo ser verificado, no caso concreto, se houve efetivo prejuízo à racionalidade administrativa, à economia processual, à ampla defesa ou ao contraditório." (Acórdão 2850/2016-TCU-Plenário, rel. Min. Vital do Rêgo; Acórdão 3898/2016-TCU-Primeira Câmara, rel. Min. Bruno Dantas) .
"O mero transcurso de dez anos entre a data do ato irregular e a citação não é razão suficiente para o arquivamento da tomada de contas especial, sem exame de mérito. É preciso que, além disso, fique demonstrado efetivo prejuízo à ampla defesa." (Acórdão 854/2016-TCU-Plenário, rel. Min. Benjamin Zymler; Acórdão 444/2016-TCU-Segunda Câmara, rel. Min. Augusto Nardes) .
24.	Cabe ressaltar, todavia, que em decorrência do instituto da solidariedade passiva, a ausência de citação de responsável solidário não obsta o andamento regular do processo (Acórdão 3411/2013-TCU-Plenário, rel. Min. Aroldo Cedraz) , nem obriga o retorno dos autos para nova citação (Acórdão 3320/2015-TCU-Plenário, rel. Min. José Múcio Monteiro) , tampouco configura nulidade processual (Acórdão 2825/2017-TCU-Primeira Câmara, rel. Min. Walton Alencar Rodrigues) . Ademais, vale lembrar que o instituto da solidariedade passiva constitui benefício legal erigido em favor do credor, razão por que a eventual ausência de chamamento ao processo de outros responsáveis solidários não obsta a imputação de débito ao agente devidamente citado pelo TCU (Acórdão 1737/2014-TCU-Segunda Câmara, rel. Min. Subst. André Luis de Carvalho) .
25.	Nesse contexto e considerando que o presente processo no estágio em que se encontra, com apenas um responsável arrolado nos autos, reúne condições de ser julgado de forma a resguardar o erário, e tendo em vista o princípio da celeridade processual e o fato de que, em decorrência do instituto da solidariedade passiva, a ausência de citação de um responsável solidário não obsta o andamento regular do processo, deixo de promover nesta fase a citação solidária da empresa América  Construções e Serviços Ltda. e de seus sócios, para julgar, desde logo, o mérito destas contas.
26.	Assim e considerando que o ônus de comprovar a regularidade da integral aplicação dos recursos públicos no objeto do convênio compete ao responsável, por meio de documentação idônea, que demonstre, de forma efetiva, os gastos efetuados e o nexo de causalidade entre as despesas realizadas e a verba federal recebida (arts. 70, parágrafo único, da Constituição Federal, 93 do Decreto-lei 200/1967 e 66 do Decreto 93.872/1986) , cabe, como já mencionei alhures, julgar as contas do Sr. Antônio Valadares de Souza Filho irregulares, com base no art. 16, III, alíneas c e d, da Lei 8.443/1992, e condená-lo ao pagamento do débito indicado.  
iii
27.	Em que pese a gravidade de se contratar uma empresa de fachada para a construção da Escola de Habitação, o que imporia a aplicação das sanções cabíveis, tais como penalidade pecuniária (multa do art. 57 da Lei 8.443/1992) e inabilitação para o exercício de cargo em comissão ou função de confiança na Administração Pública (art. 60 da Lei 8.443/1992) , tal possibilidade encontra-se obstada em função da incidência da prescrição da pretensão punitiva, nos termos do Acórdão 1441/2016-TCU-Plenário (redator Min. Walton Alencar Rodrigues) .
28.	No presente caso, transcorreram mais de dez anos entre os fatos ora em discussão, que datam de 2007 e 2009, e o ato ordinatório da citação que ocorreu em 08/11/2019 (peça 40) . Portanto, inaplicável qualquer sanção ao responsável. 
	Ante o exposto, manifesto-me por que seja adotada a deliberação que ora submeto a este Colegiado.
	T.C.U., Sala das Sessões, em de 6 abril de 2020.   
MARCOS BEMQUERER COSTA
Relator